台灣高等法院民事判決　九十年度上字第八四七號
　　　上　訴　人　　丁○○○
　　　　　　　　　　乙○○
　　　　　　　　　　甲○○
　　　被　上訴人　　丙○○
　　　法定代理人　　張英聰
右當事人間請求返還不當得利等事件，上訴人對於中華民國九十年六月二十日臺灣桃
園地方法院八十九年度訴字第一一一六號第一審判決提起上訴，本院判決如左：
    主    文
上訴駁回。
第二審訴訟費用由上訴人負擔。
    事實及理由
一、上訴人於上訴中將訴之聲明「請求准予分割原告丁○○○、乙○○、甲○○與被
    告丙○○公同共有之：(1)新台幣（下同）二百二十萬七千九百一十六元。(2)自九
    十年二月十六日起向被上訴人香港商萬國寶通財務顧問有限公司台灣分公司（下
    稱萬國寶通公司）收取租金之債權」，變更為「請求准予按共有分各四分之一分
    割上訴人丁○○○、乙○○、甲○○與被上訴人丙○○公同共有之：(1)二百二十
    萬七千九百一十六元。(2)自九十年二月十六日起至被上訴人萬國寶通公司承租桃
    園縣桃園市縣○路一一○號三樓甲區建物租賃關係消滅之日止，向被上訴人萬國
    寶通公司收取租金之債權」，係不變更訴訟標的，而補充、更正法律上之陳述，
    依民事訴訟法第二百五十六條規定，並非訴之變更、追加，應予准許，合先敘明
    。
二、上訴人主張：上訴人與被上訴人丙○○之被繼承人呂罔於民國（下同）八十七年
    九月六日死亡，留有系爭兩間房屋，分別坐落於桃園縣桃園市○○路二四四號一
    、二樓及同市縣○路一一○號三樓，被上訴人丙○○竟於呂罔死亡後，於同年九
    月十五日作成贈與契約，並於同年月二十五日，辦理系爭兩間房屋之所有權移轉
    登記至其名下，涉嫌偽造文書，其所為之法律行為自屬無效，即不得依無效之所
    有權移轉登記而主張不動產物權，出租並收取租金，其侵害共同繼承人即上訴人
    之權益。系爭兩間房屋既為應共同繼承之公同共有遺產，因出租所收取之租金及
    租金收取權，已不屬遺產，應屬繼承人之公同共有，上訴人自得基於公同共有人
    之身分，為終止公同共有之意思表示，並請求分割已收取之租金及向承租人收取
    租金之債權，再依侵權行為、不當得利之法律關係，請求被上訴人丙○○返還已
    收取之租金。被上訴人萬國寶通公司為系爭房屋之承租人，應自八十九年六月一
    日及九十年二月十六日起向上訴人分別給付各四分之一租金等語。並聲明：(一)原
    判決廢棄。(二)前項廢棄部分，請求准予按共有分各四分之一分割上訴人丁○○○
    、乙○○、甲○○與被上訴人丙○○公同共有之：1.二百二十萬七千九百一十六
    元。2.自九十年二月十六日起至被上訴人萬國寶通公司承租桃園縣桃園市縣○路
    一一○號三樓甲區建物租賃關係消滅之日止，向被上訴人萬國寶通公司收取租金
    之債權。(三)第一項廢棄部分，請求判決被上訴人丙○○應給付上訴人各五十五萬
    一千九百七十九元，及自本件八十九年十二月二十七日準備(二)狀繕本送達之翌日
    起至清償日止，按週年利率百分之五計付利息。(四)第一項廢棄部分，請求判決被
    上訴人萬國寶通公司應自九十年二月十六日起至承租桃園縣桃園市縣○路一一○
    號三樓甲區建物租賃關係消滅之日止，按月由上訴人各收取租金一萬九千四百七
    十七元五角。(五)上訴之聲明第三項，請准上訴人分別預供擔保為假執行之宣告。
    （原審為上訴人敗訴之判決，上訴人不服，提起上訴）。
三、被上訴人丙○○則以：呂罔死亡時將系爭兩間房屋移轉過戶給伊，程序或有瑕疵
    ，但並不影響贈與契約之效力，贈與契約未經撤銷前，系爭兩間房屋仍屬伊所有
    ，其本於所有權人之地位，對於所有物當然具有合法之出租收益權，自無不當得
    利可言，再各繼承人對於遺產全部為公同共有，上訴人自不得主張遺產中之特定
    部分由其個人承受。且公同共有係法律規定，在遺產分割前，個人自無從以意思
    表示而終止公同共有關係。且系爭兩間房屋起訴前已非呂罔之遺產，上訴人與伊
    之間並無公同共有之法律關係存在，上訴人對之自無繼承權可言。退步言，如為
    其不利之判決，伊為辦理呂罔喪葬事宜所支出之費用及代償其生前債務、地價稅
    、房屋稅，上訴人應分擔之部分，應互為抵銷；且呂罔另有坐落於桃園市○○街
    四二號之建物由上訴人收取租金，及伊代養上訴人乙○○之子女徐逸卿、徐輝祥
    共支出一千二百萬元，另伊管理系爭兩間房屋之酬勞每月一萬元，計四十四萬元
    亦應扣除等語，資為抗辯。並聲明：(一)上訴駁回。(二)如受不利之判決，願供擔保
    請求免為假執行之宣告。
四、被上訴人萬國寶通公司則以：伊使用系爭建物，係基於與被上訴人丙○○間所訂
    之租賃契約，非「無法律上之原因而受利益」，而訂立租賃契約時，系爭建物為
    被上訴人丙○○所有，且伊占有、使用系爭房屋，均有付出租金為對價，上訴人
    是否確為系爭房屋之公同共有人，與被上訴人丙○○之間尚有爭執，縱上訴人確
    為系爭房屋之公同共有人，惟上訴人所受損害，係因被上訴人丙○○單獨出租房
    屋收取租金所致，上訴人自應向被上訴人丙○○請求返還，當無向伊請求之理。
    又上訴人與伊並無契約關係存在，對伊自無租金請求權。而系爭房屋租金之分配
    ，為上訴人與被上訴人丙○○間之內部關係，被上訴人丙○○既為租賃契約之當
    事人，即有權向伊收取租金，伊向有收取權人給付租金，自生清償之效力等語，
    資為抗辯。並聲明：(一)上訴駁回。(二)如受不利判決，願供擔保請准免為假執行。
五、兩造不爭之事實：
  (一)上訴人主張被繼承人呂罔於八十七年九月六日死亡，繼承人為上訴人丁○○○、
    乙○○、甲○○及被上訴人丙○○，呂罔名下之系爭房屋於同年九月二十九日以
    「夫妻贈與」之方式，辦畢所有權移轉登記在被上訴人丙○○名下，有上訴人提
    出之繼承系統表、戶籍謄本、土地建築改良物贈與所有權移轉契約書、土地登記
    申請書、土地登記謄本等為證，亦為被上訴人丙○○所不爭執。
  (二)被上訴人丙○○於八十八年一月間將坐落於桃園市縣○路一一○號三樓之系爭房
    屋出租予被上訴人萬國寶通公司，租賃期間自八十八年二月十六日起至九十二年
    五月三十一日止，計四年三個月十五日，每月租金七萬四千二百元，自第三年度
    起租金每年調幅為百分之五，押租保證金為三十萬元等情，有租賃契約影本可稽
    ，復為兩造所不爭執。
六、本件首應審就者為：系爭分別坐落於桃園縣桃園市○○路二四四號一、二樓及同
    市縣○路一一○號三樓之建物，是否屬於被繼承人呂罔之遺產？查坐落桃園市○
    ○路二四四號一、二樓及同市縣○路一一○號三樓之建築物，係被上訴人之配偶
    於生前之八十七年九月四日贈與被上訴人丙○○（請見土地建築改良物贈與所有
    權移轉契約書上記載之日期），呂罔係同年九月六日死亡，系爭贈與於八十七年
    九月二十五日向地政事務所送件，而於嗣後之八十七年九月二十九日辦妥系爭建
    築物移轉過戶登記手續等情，有贈與所有權移轉契約書、土地登記申請書、登記
    清冊、建物登記謄本等影本可證（請見本審卷第二一頁至第二九頁）。按「被繼
    承人生前固有將其所有財產為贈與之權，第以非經登記不得移轉之不動產為贈與
    者，如被繼承人與受贈人成立契約後，尚未為移轉登記，而被繼承人即已死亡，
    則被繼承人就該不動產仍有所有之權利，並負為移轉登記使受贈人取得所有權，
    俾贈與發生效力之義務，而被繼承人此項財產上之權利義務，於繼承開始時應由
    繼承人承受」，最高法院五十一年台上字第二六六四號判例可供參考（本件贈與
    發生於民法債編修正前，依民法債編施行法第一條規定，應適用修正前之舊法，
    故民法債編修正前之判例仍具拘束力）。又「依民法第五百五十條但書規定，委
    任關係因委任事務之性質，並不因當事人一方死亡而消滅。而土地登記之申請行
    為雖屬廣義法律行為之一種，惟受任辦理土地登記，較諸受任辦理登記之原因行
    為（如買賣、贈與等）有較強之繼續性，倘受任人係基於委任人生前之授權，代
    為辦理登記，則其登記既與現實之真實狀態相符合，復未違背委任人之本意，委
    任關係尚不因委任人於辦竣登記前死亡而告消滅，從而受任人代理委任人完成之
    登記行為即非無權代理」，最高法院九十年台上字第一九四六號判決可資參照。
    系爭租賃物既經呂罔於生前贈與被上訴人丙○○，並已著手辦理所有權移轉登記
    手續（請見土地建築改良物贈與所有權移轉契約書），雖於呂罔死亡時尚未完成
    過戶登記為被上訴人丙○○名義，於死亡後完成，揆諸前開說明，於法並無不合
    。上訴人主張：被上訴人丙○○於被繼承人呂罔八十七年九月六日死亡後之八十
    七年九月二十五日，以無權利能力之呂罔為贈與之移轉登記，對繼承人之上訴人
    等並不生效力云云，自屬無據。上訴人又主張被上訴人丙○○偽造贈與契約云云
    ，惟為被上訴人丙○○所否認，上訴人就此有利於己之積極、變態事實，依民事
    訴訟法第二百七十七條前段規定，應負舉證責任，上訴人並未舉證以實其說，自
    不足採。被上訴人丙○○另主張：系爭建物原屬被上訴人丙○○所有，信託登記
    在呂罔名下云云，惟為上訴人所否認。依被上訴人丙○○之主張，其所謂之「信
    託」發生於信託法實施前（總統於八十五年一月二十六日公布信託法）。按「所
    謂信託行為，係指委託人授與受託人超過經濟目的之權利，而僅許可其於經濟目
    的範圍內行使權利之法律行為而言」，最高法院六十六年年台再字第四二號判例
    可供參考。被上訴人丙○○並未舉證其「信託」有何「經濟目的」，自與信託要
    件不合，其信託之主張，自不足採。被上訴人丙○○與呂罔間既有書面之贈與契
    約，贈與當時雙方均有權利能力，上訴人丁○○○於丙○○偽造有價證券等案件
    ，對於贈與契約書內呂罔印文及簽名之真正並不爭執，呂罔雖係於八十七年九月
    六日病逝，惟其於病逝前之精神狀態仍屬正常乙情，亦據證人即呂罔之媳婦廖桂
    霞於刑事庭審理時證稱：「（呂罔得肺癌時均是你照顧？）八十七年五月時均是
    我照顧他（見原審刑事卷八十九年四月十四日筆錄）」、「他們（即呂罔與被告
    丙○○）很早就住在一起，至八十七年六月他們才去辦結婚登記，病發前呂罔是
    跟丙○○住在一起及二個孫子，我照顧呂罔均是到呂罔住的地方，．．．．（見
    原審刑事卷八十九年四月十四日筆錄）」、「（呂罔在過世前神智如何？）都很
    清楚，直到八十七年八月以後還算清楚（見原審卷八十九年四月十四日筆錄）」
    等語、證人即呂罔之子乙○○於刑事庭審理時證稱：「（呂罔在發病後精神狀況
    ？）還好（見原審刑事卷八十九年四月十四日筆錄）」等語及證人吳義男於刑事
    庭審理時證稱：「．．．．，八十七年五月底他們夫妻一起到事務所來辦不動產
    贈與手續，她當時在事務所意識很清楚，她是要以桃園市○○路一戶、縣府路一
    ０六號、縣府路一一０號，除桃園市○○路要給他兒子外，其他均要給丙○○，
    八十七年八月因我出國及其連繫他們沒有過來，所以沒有辦成，到八月底時丙○
    ○有到事務所要拿文件，後來我跟丙○○回家請呂罔簽名，現場還有陳先生，當
    時呂罔精神很清醒只是沒有體力（見原審刑事卷八十九年四月十四日筆錄）」等
    語明確，足證呂罔於右揭時地同意將上開不動產以贈與為名移轉登記予被告丙○
    ○時，縱已罹有癌症，惟其當時之精神意識狀態應屬正常，而無任何心神喪失或
    耗弱之情形，有本院九十年度上訴字第一六七九號刑事判決可證（請見本審卷第
    九七頁至第九九頁），故原則上即推定贈與契約有效成立，上訴人並未舉證證明
    該贈與契約有何無效之原因，或已依其他法律關係撤銷贈與行為，則系爭房屋已
    發生贈與之效力，不屬被繼承人呂罔之遺產甚為明確，因系爭房屋所取得法定孳
    息之租金即與遺產無涉，且非公同共有。上訴人主張分割共有物及依侵權行為及
    不當得利之法律關係請求「准予按共有分各四分之一分割上訴人丁○○○、乙○
    ○、甲○○與被上訴人丙○○公同共有之：1.二百二十萬七千九百一十六元。2.
    自九十年二月十六日起至被上訴人萬國寶通公司承租桃園縣桃園市縣○路一一○
    號三樓甲區建物租賃關係消滅之日止，向被上訴人萬國寶通公司收取租金之債權
    」；「被上訴人丙○○應給付上訴人各五十五萬一千九百七十九元，及自本件八
    十九年十二月二十七日準備(二)狀繕本送達之翌日起至清償日止，按週年利率百分
    之五計付利息」；「被上訴人萬國寶通公司應自九十年二月十六日起至承租桃園
    縣桃園市縣○路一一○號三樓甲區建物租賃關係消滅之日止，按月由上訴人各收
    取租金一萬九千四百七十七元五角」，為無理由，應予駁回。
七、系爭房屋及租金並非遺產已如前述。依民法第一千一百六十四條所定之遺產分割
    ，係以遺產為一體，為整個的分割，而非以遺產中個別財產為分割對象，亦即遺
    產分割之目的在廢止遺產公同共有關係全部，而非個別財產公同共有關係之消滅
    。本件上訴人主張：租金不屬遺產，而請求分割云云。惟按房屋如屬遺產（事實
    上系爭房屋並非遺產），則以遺產取得之法定孳息租金，當然屬於遺產的一部分
    ，法定孳息應與原本同其性質，對遺產的法定孳息請求分割，係屬遺產分割之範
    圍，自應就全部遺產（權利及義務）一併為之，不得僅就其中一部分之遺產為分
    割之請求。縱使依上訴人之主張，系爭房屋係屬於遺產（事實上並非遺產），被
    繼承人呂罔所遺之遺產除系爭兩間房屋及可收取之租金外，尚有桃園市○○段四
    三八地號面積一五七三平方公尺之土地、縣府路一０六號地下一樓、一、二、四
    樓、文化街四十二號及中山路四四三巷十九號房屋等不動產，故上訴人請求分割
    系爭兩間房屋之租金及租金收取權，顯與法律規定有違，併予敘明。
八、查「香港商萬國寶通財務顧問有限公司」係依照香港法律設立，台灣分公司有在
    中華民國登記等情，業據被上訴人萬國寶通公司陳述明確，並有公司基本資料查
    詢表可證（請見本審卷第一四七頁、第一四九頁至第一五○頁）。按「民事事件
    ，涉及香港或澳門者，類推適用涉外民事法律適用法。涉外民事法律適用法未規
    定者，適用與民事法律關係最重大牽連關係地法律」，香港澳門關係條例第三十
    八條定有明文。又「法律行為發生債之關係者，其成立要件及效力，依當事人意
    思定其應適用之法律」；「當事人意思不明時，同國籍者依其本國法，國籍不同
    者依行為地法，行為地不同者以發要約通知地為行為地，如相對人於承諾時不知
    其發要約通知地者，以要約人之住所地視為行為地」「關於由無因管理、不當得
    利或其他法律事實而生之債，依事實發生地法」；「關於由侵權行為而生之債，
    依侵權行為地法。但中華民國法律不認為侵權行為者，不適用之」；「侵權行為
    之損害賠償及其他處分之請求，以中華民國法律認許者為限」，涉外民事法律適
    用法第六條第一、二項、第八條、第九條第一、二項分別定有明文。被上訴人丙
    ○○與被上訴人萬國寶通公司間之租賃契約第十九條約定：「本契約未盡約定事
    項悉依中華民國有關法令規定辦理」，有租賃契約書影本可證（請見原審卷第八
    四頁）。就租賃契約部分應適用兩造約定之中華民國法律。本件上訴人主張之不
    當得利事實發生地及侵權行為地均在中華民國，故亦應適用我國法。又「出租人
    原不限於所有權人」，最高法院三十九年年台上字第一五六七號判例可供參考（
    最高法院七十年度台上字第三八三○號判決、七十四年度台上字第一○七二號判
    決，亦採相同見解）。故出租人不以所有權人為限（出租人如非所有權人，僅生
    該租賃契約是否拘束所有權人之問題而已）。上訴人對系爭租賃契約並不爭執，
    僅主張依四分之一比例，請求被上訴人萬國寶通公司給付租金云云（請見本審卷
    第一七七頁至第一七八頁、第二三三頁），故出租人是否為所有權人，並非重要
    爭點。被上訴人丙○○係所有權人，已如前述，其有權出租系爭房屋，甚為明確
    。被上訴人萬國寶通公司與被上訴人丙○○訂立之系爭房屋租賃契約，上訴人並
    非該契約之當事人，自不得基於契約關係直接向被上訴人萬國寶通公司請求給付
    租金。系爭房屋及租金並非遺產，已如前述，被上訴人萬國寶通公司依據租賃契
    約使用房屋、繳納租金，不非不法行為，亦無侵害上訴人權利，核與侵權行為之
    要件不合。被上訴人萬國寶通公司使用系爭建物，係依據其與丙○○間之租賃契
    約法律關係，其占有使用有法律上原因，且被上訴人萬國寶通公司占有及使用系
    爭租賃物，並以租金為對價，亦無得利，亦與不當得利返還請求權之「無法律上
    原因而受利益」要件不合。故上訴人之請求，亦屬無據。
九、本件事證已臻明確，兩造其餘攻擊、防禦方法及所舉證據（例如：被上訴人丙○
    ○之主張抵銷、被上訴人萬國寶通公司信賴土地登記訂立租約、及將來給付之抗
    辯等），無礙勝負之判斷，爰不一一論列，附此敘明。
十、綜上所述，上訴人主張，為不足採，被上訴人抗辯，尚屬可信。上訴人主張依公
    同共有之法律關係請求分割公同共有之租金，及依侵權行為、不當得利之法律關
    係，請求被上訴人丙○○給付已收取之租金，請求被上訴人萬國寶通公司給付自
    受通知時起按上訴人應繼分之比例交付租金等情，均為無理由。從而，上訴人請
    求「准予按共有分各四分之一分割上訴人丁○○○、乙○○、甲○○與被上訴人
    丙○○公同共有之：1.二百二十萬七千九百一十六元。2.自九十年二月十六日起
    至被上訴人萬國寶通公司承租桃園縣桃園市縣○路一一○號三樓甲區建物租賃關
    係消滅之日止，向被上訴人萬國寶通公司收取租金之債權」；「被上訴人丙○○
    應給付上訴人各五十五萬一千九百七十九元，及自本件八十九年十二月二十七日
    準備(二)狀繕本送達之翌日起至清償日止，按週年利率百分之五計付利息」；「被
    上訴人萬國寶通公司應自九十年二月十六日起至承租桃園縣桃園市縣○路一一○
    號三樓甲區建物租賃關係消滅之日止，按月由上訴人各收取租金一萬九千四百七
    十七元五角」為無理由，不應准許。其假執行之聲請亦失所附麗，應併予駁回。
    原審為上訴人敗訴之判決，及駁回其假執行之聲請，並無不合。上訴意旨指摘原
    判決不當，求予廢棄改判，為無理由，應予駁回。
十一、據上論結，本件上訴為無理由，依民事訴訟法第四百四十九條第一項、第七十
      八條，判決如主文。
中　　　華　　　民　　　國　　九十一　　年　　　六　　　月　  　十一　　日
                              民事第十二庭
                          　　　　審判長法　官　林　丁　寶
                          　　　　　　　法　官　高　鳳　仙
                          　　　　　　　法　官　林　恩　山
右正本係照原本作成。
如不服本判決，應於收受送達後二十日內向本院提出上訴書狀，其未表明上訴理由者
，應於提出上訴後二十日內向本院補提理由書狀（均須按他造當事人之人數附繕本）
上訴時應提出委任律師或具有律師資格之人之委任狀；委任有律師資格者，另應附具
律師及格證書及釋明委任人與受任人有民事訴訟法第四百六十六條之一第一項但書或
第二項（詳附註）所定關係之釋明文書影本。
中　　　華　　　民　　　國　　九十一　　年　　　六　　　月　  　十一　　日
　　　　　　　　　　　　　　　　　　　　書記官  周　淑　靜
附註：
民事訴訟法第四百六十六條之一（第一項、第二項）：
對於第二審判決上訴，上訴人應委任律師為訴訟代理人。但上訴人或其法定代理人具
有律師資格者，不在此限。
上訴人之配偶、三親等內之血親、二親等內之姻親，或上訴人為法人、中央或地方機
關時，其所屬專任人員具有律師資格並經法院認為適當者，亦得為第三審訴訟代理人
。
